【裁判字號】    96,訴,1756
【裁判日期】    970917
【裁判案由】    清償借款等
【裁判全文】
臺灣臺南地方法院民事判決              96年度訴字第1756號
原      告  甲○○
訴訟代理人  林憲聰  律師
被      告  乙○○
訴訟代理人  黃瑩  律師
上列當事人間請求清償借款利息事件，經本院於民國97年9月3日
言詞辯論終結，判決如下：
    主      文
原告之訴及假執行之聲請均駁回。
訴訟費用新台幣肆萬捌仟伍佰貳拾元由原告負擔。
    事實及理由
一、原告起訴主張：
(一)、緣兩造本屬朋友關係，被告於民國91年12月間起，以成立久
    誠建設股份有限公司暨從事建築案場需要資金調度為由，陸
    續向原告借貸金錢，此均有以原告或原告子女名義匯款之單
    據可茲為憑，詳如附表所示。誠如被告之答辯狀所自陳，被
    告身為律師也曾幫助原告之夫暨親戚處理過一些法律案件，
    兩造因此建立朋友關係，而原告亦信賴被告律師之身分與人
    格方借貸予金錢，然絕非無息借貸。故兩造借貸之時雙方僅
    以口頭約定，並未立有借據，以致今日被告得以飾詞狡賴。
    惟查：
  1.一般金錢之消費借貸，以有利息約定為常態；且如本案之借
    貸原告並未向被告要求擔保品或設定抵押，其利息之計算通
    常亦較高；遂依民間習慣月息二分計算之。
  2.原告借貸與被告之金錢，並非如被告所言隨時擁有現金周轉
    ，而是本來從事外幣公債投資解約，或原本定存質借解約，
    金融債券質借甚至以土地抵押向銀行借款得來，此均有交易
    明細暨其他相關資料可查（原證七、八、九），「例如91年
    12月10日由原告女兒沈毓琳台南區中小企業銀行帳戶匯入被
    告合庫銀行南興分行之新台幣（下同）170萬元（原證一）
    ，即是原告以女兒沈毓琳於該銀行之定存單質借（91年12月
    9 日撥款，91年12月10日電匯，原證七）」。試想，原告上
    述解約行為，不單損失原本之利息，還要負擔向銀行質借之
    利息，倘若兩造之借貸無利息之約定，抑或利息之約定低於
    原告原本可得之利息收入或投資收益，原告何須僅為幫忙被
    告，而令自己背負債務，承受利息損失暨增加負擔向銀行貸
    款之利息！原告之行為豈非傻瓜，與常情大相違背。
  3.換言之，兩造當初借貸之利息約定，一定高於原告利息損失
    加上向銀行借貸之利息總和，原告覺得有利可圖，方會提前
    解約甚至向銀行貸款而提出資金借予被告周轉。故兩造間決
    非如被告所辯稱無利息之約定！
(二)、事實上，原告就兩造債務曾多次向被告催討，被告則多方推
    諉狡賴，原告念及舊誼也同意渠之延期或換票之要求，被告
    甚至於久誠建設第二期房屋推出之際，主動提出以房屋抵充
    利息之意（原證十），只要原告補足少部分差額，即將該次
    建案中之A8登記於原告名下，原告當時亦欣然同意。孰料，
    迄今未見被告移轉該房地，足見又是騙局一場。關於原證十
    之房屋，被告亦自承確有其事，卻辯稱係原告之子嫌地點偏
    僻而拒絕云云，以台南市目前交通發展迅速，顯然又是飾詞
    虛掩；益證原告所言非虛，否則以被告公司之建案資料，原
    告又如何能取得呢？
(三)、兩造在本案之前借貸，被告即依約支付利息，例如：在89年
    間，被告向原告借貸100萬元，當時約定之利息為每月七釐
    ；90年間，被告向原告借貸450萬元，當時約定之利息為每
    月四釐半（原證15、原證16），係依當時銀行利率計算。惟
    誠如原告於書狀及庭訊時所言，因念及兩造為朋友，故當被
    告開口要求幫忙時，原告答應借款，並依照借錢之原因決定
    利息之多寡；本案所請求者，即因被告成立建設公司且投資
    房地產業，利潤豐厚，雙方因而有二分利息之約定。兩造間
    為此利息糾紛，於96年6、7月間曾至台南市天公廟拜拜發誓
    ，該事實亦有當時在場見聞之證人黃崇榮到庭具結為證。證
    人供稱，當時曾勸喻兩人和解，不要破壞朋友情誼。然被告
    當時卻表示與原告間之債務，本金利息均已還清云云。由證
    人之證詞顯見兩造間確有利息之約定，否則被告當時應係答
    以雙方並無約定利息，而非主動提及已還清本金和利息之事
    實。此外，在97年8月13日開庭審理時，被告對於原告之陳
    述反駁時，情急之下供稱，「原告僅主張雙方約定利息二分
    ，並未說清楚究竟是月息二分或是年息二分」。由此亦可證
    明雙方確有利息約定，否則被告又何必如此在乎利息約定之
    多寡（年息或月息二分），又豈會在情急下、心虛的如此主
    張！
(四)、本案被告之答辯，先是辯稱兩造借貸之本金非真正，本件債
    務未約定利息，仍然主動予以原告補貼款項云云，後又稱原
    告不願將兩造債務往來情形完全呈現，並以本案無關渠先前
    承辦幫助原告之夫暨親戚處理過一些法律案件，以及其個人
    婚禮等雜事來論述，並請求清查原告暨子女之帳戶，最後答
    辯稱尚未發現原告有利用協助被告匯款予被告或被告指定之
    第三人，誑稱為借貸款項之情事，但在附表中對於原告依其
    指示匯入陳月娥、久誠建設之款項，改稱為陳月娥、久誠建
    設所調借，被告亦已按原告之指示方式代為清償云云。被告
    上開辯解，一變再變，無非臨訟飾詞，殊不足採，蓋：
  1.本案係為利息請求權，有關本案被告借貸之本金，原告於96
    年12月13日起訴狀中均有以原告或原告子女名義匯款之單據
    可茲為憑，並作成附表，且陳報借貸被告資金來源：
  (1)第一部分1,450萬元：
    91年12月10日台南區中小企業銀行（下稱南企銀）由原告
      之帳戶匯出借款400萬元（原證1暨11）。
    91年12月10日由南企銀原告之子沈統斐之帳戶匯出借款25
      0萬元（原證1暨12）。
    91年12月10日由南企銀原告之女沈毓琳之帳戶匯出借款17
      0萬元（原證1暨7），91年12月10日由台灣銀行原告之女
      沈毓琳帳戶提領167萬元加上13萬現金共計180萬元（原證
      1暨7）匯出借款，二者共計350萬元。
    91年12月10日由台灣銀行原告之帳戶匯出借款250萬元（
      原證1暨13）。
    91年12月11日原告匯出借款100萬元（原證1）。
    91年12月13日由台灣銀行原告之子沈統斐之帳戶匯出借款
      100萬元（原證1暨14）。
  (2)第二部分600萬元：
    92年3月4日由台灣銀行原告帳戶匯出130萬元（原證2暨13
      ），世華銀行匯出70萬元（原證2），計借款200萬元。
    92年3月13日由南企銀原告之帳戶匯出借款210萬元（原證
      2暨11）。
    92年3月17日由南企銀原告之帳戶匯出借款190萬元（原證
      2暨11）。
  (3)第三部分400萬元：
    92年6月11日台灣銀行原告帳戶匯出200萬元（原證3暨13
      ），花旗銀行匯出100萬元（原證3暨9），計借款300萬元
      。
    92年7月9日台灣銀行原告帳戶匯出借款100萬元（原證3暨
      13）。
  2.上開借貸予被告之資金，其來源確係由原告或原告子女帳戶
    而來，並以各該名義匯款入被告指定之帳戶內，此均有存摺
    影本、存摺交易明細、匯款單據可茲為憑，絕非如被告答辯
    所稱借貸本金非真正。又兩造間確實存有金錢借貸關係，否
    則原告何需平白無故提供金錢供被告使用，被告於使用後又
    何需返還本金？若非如是，其法律關係究竟為何？應由被告
    提出說明！茲提供被告所成立之久誠建設公司資料，該公司
    於91年12月19日設立，其資金來源確實有向原告借貸，絕非
    虛言。
(五)、被告辯稱兩造無利息約定，卻仍然主動予以原告補貼款項云
    云，實屬空言；既無利息約定，被告又何需給付本金以外之
    款項，被告之言，豈不矛盾。況且，被告就其主張之補貼款
    項，卻未見其舉證以實其說，誠難採信。本案原告無論於書
    狀或庭訊時所述，均相當一致，有關本案利息之請求，所主
    張者乃被告於91年12月間起，以成立久誠建設股份有限公司
    暨從事建築案場需要資金調度為由向原告所為之借貸，並不
    包含其他。而被告之答辯卻一變再變，先是否認借貸本金之
    真正，在本院函調原告及子女所有資金相關帳戶後，改稱有
    借貸，對於依其指示匯入陳月娥、久誠建設之款項，卻又改
    口主張為陳月娥、久誠建設所調借，而由其個人代為清償云
    云。試想，若非兩造確有借貸，原告係依被告指示匯入其指
    定帳戶，被告又何需代為清償陳月娥、久誠建設之債務，被
    告說法豈不矛盾！凡此種種，益證被告之心虛！又兩造間確
    實存有金錢借貸關係，否則原告何需平白無故提供金錢供被
    告使用，被告於使用後又何需返還本金？若非如是，其法律
    關係究竟為何？原告所委託之事務，亦均依被告之要求付清
    款項，絕無如答辯狀所稱要被告自行負擔之理，原告鄭重澄
    清之。反觀被告卻一再以其先前承辦幫助原告之夫暨親戚處
    理過一些法律案件，以及其個人婚禮雜事等本案無關之其他
    事件混淆，企圖模糊本院判斷，實不足採。綜上所述，原告
    請求實有理由等情。
(六)、並聲明：求為判決：
  1.被告應給付原告480萬元。
  2.原告願供擔保，請准予宣告假執行。
二、被告則以：
(一)、緣被告經第三人介紹與原告及其夫沈金城先生於83年間認識
    ，偶有往來。直至原告之夫沈金城先生與其母沈郭盞女士間
    之贈與稅問題、其姪子沈國榮之債務糾紛、王明德經理及李
    昭慧藥師等人多件債務糾紛，皆請被告提供法律諮詢及服務
    往來而互信。上開處理事務，被告幾乎都是義務協助，連委
    任律師費之稅賦亦是被告自行負擔。其間原告曾主動向被告
    表示，其擁有現金偶有朋友向其調借，感謝被告多年來對其
    協助，如果被告需資金周轉，在其資金容許範圍內可向其借
    調，朋友間互相協助其不會在乎是否有利息、利息多寡或任
    何形式之補貼。此後始有金錢往來。其間按照原告說詞：
  1.於89年間，被告向原告借貸100萬元，當時約定之利息為每
    月七釐，故原告帳戶內有被告每月以支票付款7,000元入帳
    ，從89年5月5日起，至90年12月5日止。之後，被告仍持續
    義務替原告處理多項事務。
  2.於90年間，被告向原告借貸450萬元，當時約定之利息為每
    月四釐半，故原告帳戶內有被告每月以支票付款20,250元入
    帳，從90年12月21日起，至91年4月21日止。此借貸關係，
    原告乃自動降低其利息，以上利息約定係在借款之時，所以
    利息之支付亦按期規律清償。
  3.其間原告雖曾表示應支付被告律師費用，然而除規費、手續
    費之外被告印象中並未收取報酬，助理會計帳中亦無收取報
    酬記錄。之後，被告更多次北上為原告處理多件投資及產權
    糾紛，自此兩造財務往來大多未約定利息，其次數不僅於本
    件爭訟標的，但都依原告意思清償完畢，被告亦曾主動補貼
    。原告手中應仍持有兩造往來詳盡資料，只是不願完全真實
    呈現法院，否則必有脈絡可循。
  4.此間被告繼續協助原告處理之主要法律事務有：
  (1)為解決原告之夫沈金城先生大陸投資之事宜，一日清晨六點
    多即驅車北上趕往基隆，於上午八時許被告所駕駛小客車行
    經新竹路段衝撞卡車掉落之鐵製物，瞬間爆胎，全輪幾乎僅
    剩車輪鋼圈，差點衝撞安全島護欄，幸虧被告所駕屬較沈穩
    之富豪（VOLOVO）小客車，最後得以安全停在中山高速公路
    路肩，否則恐怕兩造沒有機會對簿公堂。當時趕緊通知台南
    事務所聯絡拖吊，後來坐在小客車上讓一巡邏吊車拖往湖口
    休息站更換車輪胎。畢生難忘的驚險意外，心中餘悸未除仍
    即趕到基隆尋覓山坡小巷內解決胡良生案，磨損的車輪鋼圈
    還保存著。又路迢迢到台北會晤林立岡先生解決山坡地投資
    案。
  (2)受原告委託北上對訴外人王仁澤教授訴訟，經歷二審順利取
    回近千萬元投資款，有台灣台北地方法院91年度重訴字第63
    1號民事判決足稽。
(二)、本件絕無利息約定。蓋利息一旦約定，按理自應按月或按期
    規律支付以示誠信，有96年11月28日台南地方法院郵局第18
    98號存證信函可稽。又前因原告之夫與其姪沈國榮之借貸債
    務糾紛官司，原告深嚐再遭羞辱及敗訴前車之鑑，被告即指
    導其爾後再借貸他人金錢應執有他人親自簽名借貸之文件及
    利息證明以茲憑證，以為借鏡，被告向原告借貸亦謹守此原
    則。依原告所稱，被告係律師協助其處理一些法律案件，乃
    換取其信賴而借貸，原告之借貸也是要支付利息云云，那麼
    律師提供法律專業服務是不是理所當然要收費，那麼請問原
    告，當被告為處理其法律事務從台南分別驅車往台北、基隆
    處理上開法律事務，又到南區國稅局處理郭盞女士稅賦案等
    事務，原告有沒有支付一毛錢律師費用，連油錢、高速公路
    過站費、修車費皆是被告自行支付。又在被告所述之事件除
    法院訴訟費用、存證規費而收取一些費用，原告又支付了被
    告多少律師勞務費用？將心比心，相信不論是否具律師身分
    ，應不會覺得一朝換成自己，甚至賣命的專業勞務代價是不
    值錢。同其理，在此對應信任關係下的借貸，就一定會要求
    給付利息嗎？從原告陸續提出本院之部分資金往來資料，足
    以證明兩造之前資金往來及利息約定支付情形，並對照兩造
    間被告為原告及其配偶沈金城先生處理法律案件之時間，之
    所以利息漸低，甚至到本件未約定利息，無非被告不計酬勞
    代價屢屢北上替原告向訴外人王仁澤教授訴訟，順利取回近
    千萬元投資款及林立崗、胡良生等事件與89年間及之前沈金
    城、沈國榮案件敗訴，乃在原告心目中不同評價使然。被告
    受原告委託處理法律案件（尚不包含其他事務）如前所述，
    原告記帳詳盡，應可證明付了多少律師費及酬勞，渠謊稱皆
    有支付酬勞云云，實不足採。
(三)、兩造就系爭債務，本已清償完結，被告記憶中應已主動補貼
    ，唯因本就未約定利息，所以未詳記其數額。就原告之主張
    與事實顯然矛盾之處表示意見：
  1.本件被告非但已清償全部本金債務且主動補貼原告（即取回
    被告簽具之借款憑證或兌現票款）；詎近三年後原告先則於
    96年7月間以台南64支郵局第121號存證信函稱被告尚積欠其
    本金100萬元云云。被告覺得訝異，遂於96年8月間以台南地
    方法院郵局第1311號存證信函回函請原告提出資金來源及有
    關文件並與被告或指定第三人詳加核對，為原告所拒絕。查
    原債務之清償，縱使有利息爭議，亦不可能有本金未償還之
    事，故原告於96年7月間所發台南64支郵局第121號存證信函
    主張尚欠100萬元之本金債務應非實在。
  2.被告平生未曾向他人臨時周轉1、20萬元。原告起訴狀附表
    第四部分第（2）稱20萬元係臨時借款云云，並非實在。被
    告亦否認原告所提20萬元之匯款憑證係借貸關係。
  3.原告既保有完整之兩造債權債務往來資料，先則不願與被告
    核對帳目，於本件訴訟中亦不願提供完整之文件以利被告核
    對，縮小爭執範圍減少爭點；嗣又於本件訴訟程序進行中稱
    本件請求僅限於91年12月開始云云。原告之做法非但違反紛
    爭一次解決原則，且顯然心存投機。蓋被告將無法預料已清
    償之債務可能再被提出。再因被告自認兩造債權債務早已了
    結下，未詳予保留文件憑證之情況，必然更審慎斟酌原告所
    提證據資料，以免陷入錯誤，發生重覆清償之風險。雖然兩
    造依法各負舉證責任，但仍以真實呈現法院為妥，以祈速審
    正確判斷。
(四)、本件兩造並未有利息約定，原告心知肚明，被告可指天發誓
    ，亦已在訟前往來函件中表達甚詳，因司法講求的是證據法
    則，乃未再提及，以免對法制不敬。按常理，兩造假使有利
    息約定，豈有被告在清償本金之時仍未支付利息或簽發利息
    支票之理，更何況原告主張之利率甚高並非兒戲，豈能信口
    開河。嗣經被告數月時間核帳後，查原告97年3月14日準備
    書狀，所提匯款憑據經被告核對後，尚未發見原告有利用協
    助被告匯款予被告或被告指定之第三人時，誑稱為借貸款項
    之情事。關於原告所稱將渠公債解約質借、土地抵押借貸轉
    借被告云云，因原告並未告知被告，否則無論是否約定利息
    ，對被告而言都是幫忙，以被告之行事風格，當時不可能不
    按月給付原告款項，俾供原告按期繳息。原告於借貸之時既
    未事先知會被告，被告自然會認為是原告所稱自己之自由資
    金，因為兩造資金往來之前乃原告告知被告，可向其調現，
    否則兩造亦不可能會有財務往來。如今原告提出證據證明是
    融資而來。則被告亦不便推測當時兩造尚無芥蒂之時，原告
    借貸之初其心態為何？畢竟利息約定有利息約定支付的常軌
    ，基於被告主動補貼亦有其軌跡，原告既基於對被告的信任
    而借貸，或許可能有所期待被告不會失她的禮。而被告於借
    貸之初，亦未明確確定還款日期，否則一開始理應即簽發支
    票，何必先簽發本票，再換成支票兌現。則原告當至友蔡重
    雄先生承包被告之婚宴之不愉快，之後一段時日，突然怒焰
    要求被告清償債務之時，被告手中一時無千萬元資金，被告
    亦當面告知原告係臨時調借民間高利清償債務，原告仍冷冷
    一句：「那是你的事。」借錢不還是極丟臉的事，被告面對
    再大代價也要解決。但因而造成被告經濟重傷，至今仍在療
    傷止痛，事情發展至此，原告假使有片面期待，豈能責令被
    告對其負責。假設兩造有約定利息，就被告立場而言，與積
    欠本金有何差異，原告三年多來未曾到被告處所要求清償利
    息，竟突然以訴訟方式解決，令人遺憾。
(五)、原告所提原證10乃92年度建案，原告曾向被告表示渠所住老
    家已老舊，想為其子沈統斐先生置產，讓年輕人有新環境發
    揮。為此，被告特地將最具增值潛力的住宅、店面各乙間予
    原告參考，甚至就應保密的銷售最低底價都給予原告知悉。
    不數日，原告即表示因安南區距離目前老家太遠，所以會比
    較考慮北區，否則還是暫時住在老家。之後，被告才分別將
    兩間房屋出售，當時連價格都未談及，原告竟然能看圖說故
    事編成騙局一樁。試想其利益多少？假使兩造有任何一小部
    分合意，何以4年多來，原告未有一紙一文反應。原告為達
    目的信口雌黃，實無道理。被告所經營久誠建設股份有限公
    司之安南區生活奇蹟第1、2期動土及謝土儀式，皆採由原告
    所介紹嘉義縣竹崎鄉皇陽宮住持到場主持，被告就謝禮之處
    理皆尊重原告之意思，也多由原告協助為之。所以土地何時
    動土，原告知之甚稔。生活奇蹟第2期動土後不久，原告表
    示老家破舊，年輕人難以發展，想購買新屋予其子沈統斐先
    生使用，乃考慮選購第2期之新屋，為此，被告特地建議最
    具潛力價值三角窗的住家型（A8）、店面型（店12）各乙戶
    供原告參考，該兩間房屋之價值都超過原告本件請求之訴訟
    標的，尤其店12價格係本件訴訟標的之兩倍以上，當時兩造
    尚未談及價格，不久原告即回覆嫌稱與其老家距離太遠，將
    優先考慮坐落北區房屋。原告誑稱被告於第2期推出之際，
    主動提出以房屋A8抵欠利息，原告當時亦欣然同意。熟料，
    迄今未見被告移轉該房地，足見又是騙局一場云云。繼而96
    年3月26日庭訊當庭又稱被告不願意出售云云（筆錄未載）
    。嗣又於97年5月7日庭訊答稱「被告寫給我A8的價格是590
    萬元，590萬元的售價跟利息有差額，再看是誰要補誰。被
    告說要用房子抵利息，是被告剛在建第二期安中路的時候（
    後來不了了之）」（前開括弧內容筆錄未記載）原告先則稱
    「其欣然同意」，繼又稱「被告不願出售云云」，嗣又稱「
    後來不了了之」豈不自相矛盾。又被告向原告調借資金之款
    項其確實用途為何，被告並無告知原告之必要，而且按往例
    被告也並非每次皆告知原告用途。原告稱被告係經營建築業
    所以利息約定較高之月息二分云云，與事實不合。
(六)、證人黃崇榮之證詞非但無法證明兩造有系爭本件利息約定，
    而且違反常理，係屬偽證：
  1.在97年6月11日庭訊期日，本院曉諭原告，尚有何證據提出
    ？原告表示將聲請訊問證人黃崇榮證明兩造有利息之約定。
    被告即表示本院每次開庭證人都能未獲法院通知到庭，證人
    熟知兩造爭點，一旦證人證明兩造有利息約定即屬偽證，被
    告已擬定30多個問題詰問證人，被告為維護個人權益及司法
    公信，屆時一定追究證人偽證罪刑事責任。
  2.97年8月13日審理期日，原訴代僅詢問證人：請就你所瞭解
    兩造間債務糾紛說明？證人亦配合證稱其所見為：「民國96
    年6、7月間在天公廟有碰到原告甲○○、被告乙○○，我問
    原告甲○○也來拜拜，原告甲○○說被告乙○○向她借錢，
    我直接問被告乙○○有欠錢應該要付利息，被告乙○○當原
    告甲○○和我面前告訴我，他向沈太太借的錢本金及利息都
    已還清了，沒有欠半毛錢，沈太太就是原告甲○○。欠了多
    少錢我不曉得，但是被告乙○○確實是有欠錢」（證人強調
    一字不多不少）。
  3.當被告詢問證人有關兩造之債務糾紛事項。證人黃崇榮答稱
    ：「好幾年，是原告甲○○告訴我的，大約是三年，原告甲
    ○○也有拿證物給我看過。」、「我知道（借貸），有很多
    次，原告甲○○跟我說被告乙○○向她借好幾次，我無法確
    定幾次」、「我不知道（借了多少款項），我不清楚兩造間
    關於借貸的金額、次數、利息及還款細節」。
  4.被告詢問證人：「既然在天公廟見過一次面，在天公廟那一
    次是為了哪一筆本金債務？本金多少錢？」，證人黃崇榮答
    稱：「我們站在廟邊不可能講的那麼詳細，『當天並沒有提
    到哪一筆本金債務，多少錢』，被告乙○○只有說他把本金
    及利息已經還清了」。
  5.證人偽證部分：
  (1)關於證人所證稱被告曾在其面前稱本金及利息皆還清云云，
    乃不實在，蓋被告並無義務在一陌生男子面前談及此。
  (2)證人黃崇榮證稱伊跟被告認識一年多，與兩造都是朋友云云
    ，顯然企圖欺矇庭上，使庭上誤以證人公正無偏私。
  (3)此從97年8月13日庭訊證人黃崇榮原稱：「其到達天公廟見
    到沈太太及乙○○兩個人，乙○○見到他，有點害怕，好像
    以為他是流氓的樣子，其得知兩造是來發誓的，認為天公廟
    不要隨便發誓，他平常就是調解委員，有事可以好好談云云
    （筆錄未詳載）。」事實上當日兩造到達玉皇宮時，被告買
    了金紙後，見原告坐在宮外板凳上，手持行動電話，被告不
    好勉強，乃獨自入廟拜神，約二十多分鐘後出廟，拿著金紙
    至金爐，咋見證人迎面而來，證人對被告言：「你不是要發
    誓嗎？為什麼這樣就要走？」。本件證人黃崇榮顯然就是為
    配合原告做偽證而來，原告通知證人至玉皇宮，渠目的只是
    要有與被告謀面時機。
  (4)假使證人與被告一年半前曾在事務所見面，何以被告會將其
    當成陌生人誤為流氓，足見證人說詞前後自相矛盾。證人自
    稱平常就擔任調解委員，則三年前既從原告處得知兩造債務
    糾紛，則一年半前與被告既然在被告事務所見面，卻為何未
    嘗提及過，證人說詞違反常理。
  (5)更瞎扯的是，證人竟稱渠曾介紹毒品案件予本件被訴代黃律
    師。查被訴代在本件訴訟前未曾見過證人，在這二年以來還
    未曾接過收取一審六萬元的毒品刑事案件。
  (6)97年8月13日審理期日，證人黃崇榮予原訴代詢問後，顯然
    不願面對被告所準備的詰問，故答非所問或顧左右而言他，
    證人雖然所言不多，然被告自信所準備30多個問題，足以讓
    證人露出原形。原訴代在被告詢問中，打斷詢問，顯然企圖
    迴護證人，意欲為何？明眼人皆知。
  (7)本件被告已嚴正警告過證人一旦偽證即追究證人偽證刑事責
    任。蓋被告身為法律人，執行律師業務也近17年，應非資淺
    ，證人等明目張膽，無視於被告事前警告將追究偽證刑責，
    試想一般人在訴訟中面對偽證將如何自保？為此被告將慎重
    擇適當時機予證人等人在刑事偵查中說明之機會。
  6.綜上諸節：(1)證人所知兩造債務事項，其資訊主要乃來自原
    告片面之詞，已難採信。(2)證人顯然不知道當日兩造爭執之
    債權債務為何？兩造之間有多少次借貸關係？亦不知道兩造
    就往來債權債務有關利息等約定如何？縱屬證人稱被告當時
    表示本金及利息皆已全部清償。然查，按原告所稱兩造「被
    告曾支付利息之情形如下：(1)89年間，被告向原告借貸100
    萬元，當時約定之利息為每月7釐，故原告帳戶內有被告每
    月以支票付款7,000元入帳，從89年5月5日起，至90年12月5
    日止。(2)90年間，被告向原告借貸450萬元，當時約定之利
    息為每月4釐半，故原告帳戶內有被告每月以支票付款20,25
    0元入帳，從90年12月21日起，至91年4月21日止。」則兩造
    間確實曾有利息約定並已清償乙節，顯無從單憑證人捏稱一
    句「被告乙○○當原告甲○○和我面前告訴我，他向沈太太
    借的錢本金及利息都已還清了云云」遽予證明系爭本案兩造
    之間即有利息之約定，更何況是原告片面所稱之月息二分之
    民間高利。綜上所述，原告所舉證據既無法證明兩造間確實
    有利息約定，原告顯然未就其主張之訴訟標的法律關係負舉
    證責任，其訴實無理由。
(七)、被告主張原告所稱借貸法律關係，係存在匯款人與受款人間
    ，非全部存在兩造之間。故被告否認原告提出附表所示金額
    ，均為兩造間借款。又匯款人與受款人間為借貸法律關係被
    告無意見。但全部借款均已經清償完畢。再被告已說明原告
    所提出附表之借款，非全部為兩造間借貸。惟原告所提附表
    之借款，已經全部清償完畢。關於利息部分，被告否認兩造
    有約定利息。且原告始終無法提出兩造有借貸利息約定之證
    據。原告聲請訊問之證人黃崇榮證詞仍無法證明兩造就系爭
    借款有利息之約定。綜上諸節，原告所舉證據既無法證明兩
    造間確實有利息約定，其訴即無理由等語，資為抗辯。
(八)、並聲明：求為判決：
  1.原告之訴駁回。
  2.被告如受不利判決，願供擔保免為假執行。
三、兩造不爭執之事實：
(一)、原告於91年12月10日於台南區中小企業銀行台南分行匯款40
    0萬元至被告設於合作金庫商業銀行股份有限公司（下稱合
    庫）南興分行帳號0000000000000號帳戶內。
(二)、原告之子沈統斐於91年12月10日於台南區中小企業銀行台南
    分行匯款250萬元至被告設於合庫南興分行帳號00000000000
    00號帳戶內。
(三)、原告之女沈毓琳於91年12月10日於臺灣銀行安平分行匯款18
    0萬元至被告設於合庫南興分行帳號0000000000000號帳戶內
    。
(四)、原告之女沈毓琳於91年12月10日於台南區中小企業銀行台南
    分行匯款170萬元至被告設於合庫南興分行帳號00000000000
    00號帳戶內。
(五)、原告於91年12月10日於臺灣銀行安平分行匯款250萬元至被
    告設於合庫南興分行帳號0000000000000號帳戶內。
(六)、原告於91年12月11日於世華聯合商業銀行台南分行匯款100
    萬元至被告設於合庫南興分行帳號0000000000000號帳戶內
    。
(七)、原告之子沈統斐於91年12月13日於台灣銀行安平分行匯款10
    0萬元至久誠建設股份有限公司籌備處法定代理人乙○○設
    於臺灣區中小企業銀行股份有限公司（下稱台灣企銀）安平
    分行帳號00000000000號帳戶內。
(八)、原告於92年3月4日於世華聯合商業銀行台南分行匯款70萬元
    至陳月娥設於台灣企銀安平分行帳號00000000000號帳戶內
    。
(九)、原告於92年3月4日於台灣銀行安平分行匯款130萬元至陳月
    娥設於台灣企銀安平分行帳號00000000000號帳戶內。
(十)、原告於92年3月13日於台南區中小企業銀行台南分行匯款210
    萬元至久誠建設股份有限公司台灣企銀安平分行帳號000000
    00000號帳戶內。
(十一)、原告於92年3月17日於台南區中小企業銀行台南分行匯款190
    萬元至被告設於合庫南興分行帳號0000000000000號帳戶內
    。
(十二)、原告於92年6月11日於美商花旗銀行股份有限公司台南分行
    匯款100萬元至陳月娥設於台灣企銀安平分行帳號000000000
    00號帳戶內。
(十三)、原告於92年6月11日於台南區中小企業銀行台南分行匯款200
    萬元至陳月娥設於台灣企銀安平分行帳號00000000000號帳
    戶內。
(十四)、原告於92年7月9日於臺灣銀行安平分行匯款100萬元至被告
    設於合庫南興分行帳號0000000000000號帳戶內。
(十五)、原告於92年8月13日於臺灣銀行安平分行匯款20萬元至被告
    設於合庫南興分行帳號0000000000000號帳戶內。
(十六)、久誠建設股份有限公司係於91年12月19日核准設立，被告為
    其代表人。
四、得心證之理由：
(一)、原告主張被告向伊借用如附表所示之借款，上開14筆匯款（
    兩造不爭執之事實(一)至(十四)）乃伊基於兩造間之消費借貸關係
    而交付被告之借款等情，雖經被告自認其中400萬元（兩造
    不爭執之事實(一)）、250萬元（兩造不爭執之事實(五)）、100
    萬元（兩造不爭執之事實(六)）、190萬元（兩造不爭執之事
    實(十一)）、100萬元（兩造不爭執之事實(十四)）為被告向原告借
    用無誤，並就其餘匯款金額之原因關係為消費借貸關係並不
    爭執，惟抗辯：其餘匯款金額之消費借貸關係係存在於匯款
    人與收款人之間云云；然查：
  1.觀之被告陳稱：其匯予原告之總金額至少達49,103,500元，
    上開款項被告係匯入原告所指示之原告及其子女沈毓琳、沈
    統斐之帳戶等語（見被告97年5月29日民事調查證據聲請狀
    ），足見原告確有使用其子沈統斐、女沈毓琳之帳戶，與被
    告進行資金之往來，則原告主張上開250萬元（兩造不爭執
    之事實(二)）、180萬元（兩造不爭執之事實(三)）、170萬元（
    兩造不爭執之事實(四)）、100萬元（兩造不爭執之事實(七)）
    係原告以其子沈統斐、女沈毓琳之名義為上開4筆匯款行為
    之事實，應屬實在。
  2.次參被告所陳：兩造間自89年間起即有資金往來，被告與原
    告子女比較少互動，與原告比較有互動等語（見97年5月7日
    答辯續三狀及97年6月11日言詞辯論筆錄），足認被告與匯
    款名義人沈統斐、沈毓琳並不熟稔，且依被告自承：被告與
    陳月娥為姻親關係，陳月娥是被告之繼母。上開14筆匯款金
    額，業經被告按原告之指示為清償或代為清償等語（見97年
    8月13日言詞辯論筆錄及同年月29日民事綜合答辯兼爭點整
    理狀），倘若被告非本件借款之借用人，實無以其資金清償
    債務之理？
  3.從而，原告主張被告向伊借用如附表所示之借款，上開14筆
    匯款（兩造不爭執之事實(一)至(十四)）乃伊基於兩造間之消費借
    貸關係而交付被告之借款等情，堪予採信。被告否認上開匯
    款250萬元、180萬元、170萬、100萬元、70萬元、130萬元
    、210萬元、100萬元、200萬元部分（見兩造不爭執之事實
    (二)至(四)、(七)至(九)、(十)、(十二)至(十三)），為其向原告借用云云，委
      非足採。
(二)、按稱消費借貸者，謂當事人一方移轉金錢或其他代替物之所
    有權於他方，而約定他方以種類、品質、數量相同之物返還
    之契約。民法第474條第1項定有明文。惟金錢消費借貸契約
    是否約定有利息，完全委諸當事人雙方自由約定。而請求履
    行債務之訴，除被告自認原告所主張債權發生原因之事實外
    ，依民事訴訟法第277條前段之規定，應先由原告就其主張
    之此項事實提出相當之證明，使法院達到確切之心證程度，
    被告於其抗辯事實，始應負反證之證明責任。準此，本件被
    告向原告借用如附表所示之借款，固堪採認，惟兩造間就本
    件借款是否有約定以月息2分計算利息，兩造間之利息債權
    是否存在乙節，既有爭執，揆諸前開說明，自應先由原告就
    其主張兩造間之利息債權存在之事實，負舉證之責任。經查
    ：
  1.兩造自89年間起即有資金往來，為兩造所不爭執，且有原告
    提出之存戶帳號（原證15、16）在卷足憑，而依原告提出前
    揭89年至91年間之存戶帳號資金紀錄（原證15、16），雖可
    認被告對其先前之借款（非本件借款）曾支付不同金額之代
    價（原告主張係利息，被告辯稱係主動補貼）。然因金錢消
    費借貸契約並非當然約定有利息，而每件消費借貸契約皆是
    個別獨立之法律關係，縱使是相同之當事人，亦可能因事因
    時因地之不同而有不同之約定。而本件借款既與兩造間先前
    之借款非屬同一件消費借貸契約，則原告仍應就本件借款兩
    造曾約定以月息2分計算利息之事實負舉證之責任，尚難僅
    憑被告對其先前之借款曾支付不同金額之代價，而得遽認原
    告主張兩造間就本件借款有以月息2分計算利息之約定之事
    實為真實。
  2.次查，原告貸與被告之資金來源，並非被告所能過問，是縱
    原告貸與被告之資金係來自於其與第三人間之有償消費借貸
    契約，惟依債之相對性原則，要難以原告與第三人間之消費
    借貸為有償契約之約定，而得推認原告與被告間之消費借貸
    亦為有償契約之約定。
  3.又觀被告為久誠建設股份有限公司之負責人，其將建築案場
    建物銷售價格資料交付原告之目的，可能如原告所主張係為
    抵充利息債務之用，亦可能如被告所辯係供原告選購房屋之
    用，而原告持有該建築案場建物銷售價格資料之原因事實或
    有不一，則原告自應就被告提出以案場建物抵充本件借款利
    息債務之事實，負舉證之責任。惟原告除提出該建築案場建
    物銷售價格資料外，並未提出證據證明被告提出以該建築案
    場建物抵充本件借款利息債務，乃將該資料交付原告乙節屬
    實。則原告據以主張兩造間就本件借款有約定以月息2分計
    算利息云云，洵難憑信。
  4.再訊之證人黃崇榮雖證述：「（請就你所瞭解兩造間的債務
    糾紛作說明？）民國96年6、7月間在天公廟有碰到原告甲○
    ○、被告乙○○，我問原告甲○○也來拜拜，原告甲○○說
    被告乙○○向他借錢，我直接問被告乙○○有欠錢應該要付
    利息，被告乙○○當原告甲○○和我的面前告訴我，他向沈
    太太借的錢本金及利息都已還清了，沒有欠半毛錢，沈太太
    就是原告甲○○。欠多少錢我不曉得，但是被告乙○○確實
    是有欠錢。」，「（你於何時知道兩造間有債務糾紛？）好
    幾年，是原告甲○○告訴我的，大約是三年，原告甲○○也
    有拿證物給我看過。」，「（被告與原告甲○○借貸共有幾
    次？）我知道有很多次，原告甲○○跟我說被告乙○○向他
    借好幾次，我無法確定幾次。」，「（證人就他所知道被告
    向原告借了多少款項？）我不知道，我不清楚兩造間關於借
    貸的金額、次數、利息及還款的細節。」，「（在天公廟見
    過一次面，在天公廟那一次是為了哪一筆本金債務？本金多
    少錢？）我們站在廟邊不可能講得那麼詳細，當天並沒有提
    到哪一筆本金債務、多少錢，被告乙○○只有說他把本金及
    利息已經還清了。」等語（見97年8月13日言詞辯論筆錄）
    ，然觀原告與被告間之資金往來複雜，時間非短，且每件消
    費借貸契約都是個別獨立之法律關係，而證人黃崇榮既證陳
    其係聽聞原告告知伊被告向原告借款，且兩造間關於借貸之
    金額、次數、利息及還款等細節伊並不清楚，則證人黃崇榮
    證述：被告有說其向原告借款之本金及利息均已還清等語，
    究係指兩造間之何筆金錢消費借貸關係，已難採認。又倘若
    兩造就本件借款果真約定係以月息2分計算利息屬實，則原
    告於貸與被告本件借款期間（91年12月10日至92年7月9日）
    ，被告就各該筆借款均未依約支付分文利息時，原告豈有願
    意繼續貸與大筆金額予被告之理？因之，原告主張兩造間就
    本件借款有約定以月息2分計算利息之事實，尚難遽信。
(三)、綜上所述，原告所舉證據並不足以證明被告向原告借用如附
    表所示之借款，兩造有約定以月息2分計算利息之事實為真
    實。從而，原告本於消費借貸之法律關係，請求被告給付原
    告利息480萬元，為無理由，應予駁回。
(四)、本件待證事實已臻明確，兩造其餘攻擊防禦方法及舉證，對
    判決結果已不生影響，爰不一一論述，併此敘明。
五、原告既受敗訴判決，則其陳明願供擔保，聲請宣告假執行，
    已失所依附，應併予駁回。
六、本件訴訟費用為裁判費48,520元，確定如主文第2項所示。
七、結論：原告之訴為無理由，依民事訴訟法第78條、第87條第
    1 項，判決如主文。
中    華    民    國    97    年    9    月    17     日
                  民事第三庭    法  官  張季芬
以上正本係照原本作成。
如對本判決上訴，須於判決送達後20日內向本院提出上訴狀。
中    華    民    國    97    年    9    月    17     日
                                書記官  顏惠華


司法院資訊處製作；財團法人民間司法改革基金會備份。
